【裁判字號】    88,簡上,316
【裁判日期】    890512
【裁判案由】    給付票款
【裁判全文】
臺灣臺中地方法院民事判決  八十八年度簡上字第三一六號
    上  訴  人    甲○○
    被 上 訴人    乙○○
    送達代收人    丙○○
右當事人間請求給付票款事件，上訴人對於中華民國八十八年五月七日本院台中簡易
庭八十八年度中簡字第八七四號第一審判決提起上訴，本院判決如左：
    主      文
上訴駁回。
第二審訴訟費用由上訴人負擔。
    事      實
甲、上訴人方面：
  一、聲明：求為判決
  （一）原判決廢棄。
  （二）駁回被上訴人在第一審簡易之訴。
  二、陳述：上訴人於民國八十二年間本欲向被上訴人借用新台幣（下同）二百萬元
      ，惟其後被上訴人僅貸與上訴人七十萬元，嗣上訴人返還三十萬元予被上訴人
      ，餘四十萬元則另簽發發票日為八十七年九月二日、到期日為八十六年九月二
      日、票號一○二四七號之同額本票一紙（以下簡稱訟爭本票）交付被上訴人收
      執。嗣被上訴人自八十三年六月間起至八十四年一月間止，共積欠上訴人工程
      款及貨款合計三十四萬一千六百二十二元，惟因被上訴人於八十四年六月十日
      另參加上訴人所召集並自任會首之民間互助會，每會二萬元，該會於八十四年
      底因故結束，上訴人尚應退還被上訴人已繳納之前三期會款分別為二萬元、一
      萬六千五百元及一萬六千九百元，故上訴人自行核算結果，扣除被上訴人所積
      欠之前開工程款及貨款，及上訴人應返還予被上訴人之上開會款後，上訴人尚
      欠被上訴人十一萬八千四百元，因而簽發交付發票日為八十五年二月二十九日
      之同額支票一紙予被上訴人，該支票票款並經被上訴人兌領。訟爭本票票款既
      經上訴人主張以被上訴人所積欠之前揭工程款及貨款為抵銷，餘欠之十一萬八
      千四百元又經上訴人清償完畢，則被上訴人自無本件票款之請求權。
   三、證據：提出送貨單影本四十八張及支票影本一份為證。
乙、被上訴人方面：
    被上訴人未於最後言詞辯論期日到場，惟據其以前到場所為之聲明及陳述略為：
  一、聲明：如主文所示。
  二、陳述：除與原判決記載相同者，玆引用之外，補稱：
  （一）被上訴人並未積欠上訴人工程款及貨款三十四萬一千六百二十二元，該等款
      項係上訴人與元基股份有限公司（以下簡稱元基公司）交易往來之款項，與被
      上訴人無關。況且被上訴人所經營之元基公司亦不可能就該等八十三年、八十
      四年間交易之款項，迄未給付。
  （二）又上訴人所以簽發前開面額十一萬八千四百元之支票交予被上訴人，係因被
      上訴人參加上訴人所召集之互助會中途結束，被上訴人為活會，上訴人為返還
      被上訴人已繳納之會款，而簽發交付該張支票，且其餘之活會會員亦均收到上
      訴人所簽發之同額支票，故該紙支票與訟爭本票債務無關。
  三、證據：提出本票一紙、退票理由單影本、支票代收簿影本及互助會單影本各一
      份為證。
    理      由
一、本件被上訴人經合法通知，未於言詞辯論期日到場，核無民事訴訟法第三百八十
    六條各款所列情形，爰依上訴人之聲請，由其一造辯論而為判決。
二、本件被上訴人起訴主張其持有上訴人簽發之訟爭本票一紙，詎為付款之提示，竟
    未獲兌現，因本於票據關係，求為命上訴人給付四十萬元及自支付命令正本送達
    翌日即八十七年十二月十九日起至清償日止，按年息百分之六計算之利息之判決
    。上訴人則以訟爭本票雖係伊向被上訴人借款所簽發，惟扣除被上訴人自八十三
    年六月間起至八十四年一月間止，所積欠上訴人之工程款及貨款合計三十四萬一
    千六百二十二元，再加上被上訴人於八十四年六月十日參加伊所召集並自任會首
    之互助會中途結束，伊應返還被上訴人已繳納之前三期會款分別為二萬元、一萬
    六千五百元及一萬六千九百元，合計五萬三千四百元，依此核算結果，伊尚欠被
    上訴人十一萬八千四百元，因而簽發同額支票一紙交予被上訴人收執，並經被上
    訴人兌領完畢。是訟爭本票債務既經伊主張以被上訴人所積欠之前揭工程款及貨
    款為抵銷，其後並已清償餘欠之十一萬八千四百元，則該本票債務自已不存在等
    語，資為抗辯。
三、查本件被上訴人主張其執有上訴人簽發之訟爭本票，惟屆期經提示，未獲付款之
    事實，業據其提出上訴人並不爭執真正之本票一紙為證，自堪信為真實。上訴人
    雖辯稱：被上訴人自八十三年六月間起至八十四年一月間止，共積欠上訴人工程
    款及貨款合計三十四萬一千六百二十二元，以之供抵銷結果，再加上被上訴人參
    加上訴人所召集之互助會於八十四年底因故中途結束，上訴人應退還被上訴人已
    繳納之前三期會款合計五萬三千四百元，上訴人尚欠十一萬八千四百元，故而簽
    發同額支票一紙交予被上訴人收執，並經兌領完畢，故本件票款債權已經因抵銷
    及清償而消滅云云，並提出送貨單影本四十八張及支票影本一份為證。惟被上訴
    人否認有積欠上訴人上開工程款及貨款情事，且主張上訴人所以簽發交付前揭面
    額十一萬八千四百元之支票予被上訴人收執兌領，係為返還被上訴人會款，與訟
    爭本票債務係屬二事等語。按民法第三百三十四條所稱之抵銷，係以二人互負債
    務，而其給付種類相同並均屆清償期者為要件，故得供債務人抵銷之債權，須為
    對於自己債權人之債權，而不得以對於他人之債權，對於債權人為抵銷，最高法
    院著有四十九年臺上字第一二五號判例可資參照。經查，觀之卷附送貨單四十八
    張之記載，其上載明與上訴人為交易行為之對象係被上訴人經營之元基公司，並
    非被上訴人個人，此亦為上訴人所不否認，因之，姑不論被上訴人所稱其經營之
    元基公司並未積欠上訴人工程款及貨款等情是否屬實，縱係虛妄，然因公司與個
    人在法律上之評價係屬不同之人格，故元基公司縱負有上訴人所指前開工程款及
    貨款債務，亦與被上訴人個人無關。是被上訴人對上訴人既未負有上揭工程款及
    貨款債務三十四萬一千六百二十二元，則上訴人以其對訴外人元基公司之債權與
    其應償還被上訴人之訟爭本票債務為抵銷之抗辯，即屬無據，殊無足取。
四、復查，上訴人曾簽發卷附發票日為八十五年二月二十九日，面額係十一萬八千四
    百元之支票予被上訴人，並經被上訴人兌領完畢，雖為兩造所是認，惟該紙支票
    究係為清償訟爭本票債務或係為返還被上訴人之會款而簽發，兩造則爭執甚烈，
    並各執一詞。經查，被上訴人於八十四年六月十日曾參加上訴人所召集並自任會
    首之民間互助會，每會二萬元，該會原應至八十六年五月十日止，惟於八十四年
    底即因故結束，該會結束時，上訴人並曾簽發交付面額均為十一萬八千四百元之
    支票予每位活會會員收執等情，既為上訴人所是認，並經被上訴人提出支票代收
    簿及互助會單影本各一份為證，參以上訴人復承認該互助會結束時，被上訴人仍
    為活會，則其辯稱上開面額十一萬八千四百元之支票係為清償本件票據債務，始
    簽發交付予被上訴人兌領一節，即有可疑。況依上訴人所辯：其所以簽發前揭面
    額十一萬四千八百元之支票，係因扣除上開工程款及貨款貨債務三十四萬一千六
    百二十二元，再加上被上訴人參加之上述互助會於八十四年底因故結束，其應退
    還被上訴人所繳納之前三期會款分別為二萬元、一萬六千五百元及一萬六千九百
    元，尚欠十一萬八千四百元之故等情，而據以核算結果，上訴人所欠餘額亦非十
    一萬八千四百元，而係十一萬一千七百七十八元（計算方式：000000－000000
    ＋  20000 ＋ 16500 ＋ 16900 ＝ 111778 ），則衡情上訴人自無可能為清償訟
    爭本票債務而簽發面額較該正確負債餘額為高之支票予被上訴人，致使被上訴人
    無端獲利；復參酌上訴人所簽發之前揭面額十一萬八千四百元支票，發票日係八
    十五年二月二十九日，而訟爭本票之發票日及到期日則分別為八十七年九月二日
    及八十六年九月二日，因之，倘若上訴人所為上開辯解，係屬實在，則其既簽發
    該張支票交予被上訴人兌領，訟爭本票債務即已全部消償完畢，則上訴人其後又
    怎可能在已無債務存在之情況下，無故另行簽發訟爭本票交予被上訴人收執？上
    訴人就此雖再辯稱訟爭本票係其於八十五年以前簽發，當時並未載明發票日及到
    期日，而係被上訴人於八十六年九月二日持該本票要其補填載，並要求到期日為
    一年之後即八十七年九月二日云云。惟同理，上訴人所簽發之前揭支票既早於八
    十五年二月二十九日即經被上訴人兌領，而使上訴人對被上訴人所負之債務全部
    消滅而不存在，則當被上訴人於八十六年九月二日執訟爭本票要求上訴人補記載
    發票日及到期日時，上訴人儘可置之不理或捍然拒絕，乃上訴人竟再應允而補為
    填載，使被上訴人所執該本票之必要記載事項全部具備而成為有效票據，實與常
    情有悖。是以上開說明彼此參觀互證，益徵上訴人所辯，多所矛盾之處，與常理
    有違，難以憑採。
五、按在票據上簽名者，依票上所載文義負責，票據法第五條第一項定有明文。復按
    發票人應照本票文義擔保付款；又執票人向本票債務人行使追索權時，如無約定
    利率者，得要求自到期日起，依年利六釐計算之利息，亦為同法第一百二十四條
    、第二十九條第一項前段、第九十七條第一項第二款所明定。查被上訴人既執有
    上訴人簽發之訟爭本票，且上訴人所為上開抗辯，又均不足採，已如上述，則揆
    之首開規定，上訴人自應依票載文義負給付責任。從而，被上訴人本於票據關係
    ，請求上訴人給付票款四十萬元及自支付命令正本送達翌日即八十七年十二月十
    九日起至清償日止，按年息百分之六計算之利息，為有理由，應予准許。又命清
    償票據上債務之判決，應依職權宣告假執行，民事訴訟法第三百八十九條第一項
    第四款定有明文。是則原審判命上訴人如數給付，並依職權宣告假執行，於法並
    無違誤。上訴意旨指摘原判決不當，求予廢棄改判，為無理由，應予駁回。
六、據上論結，本件上訴為無理由，依民事訴訟法第四百三十六條之一第三項、第四
    百六十三條、第三百八十五條第一項前段、第四百四十九條第一項、第七十八條
    ，判決如主文。
中      華      民      國    八十九    年      五      月     十二     日
                                  臺灣臺中地方法院民事第四庭
~B審判長法官  王  銘
~B法      官  王邁揚
~B法      官  吳美蒼
右正本證明與原本無異。
本件裁定，不得聲明不服。
中      華      民      國    八十九    年      五      月     十五     日
~B書記官王茵茵


司法院資訊處製作；財團法人民間司法改革基金會備份。
